【裁判字號】    89,上訴,1686
【裁判日期】    890803
【裁判案由】    過失致死
【裁判全文】
臺灣高等法院刑事判決                  八十九年度上訴字第一六八六號
    上  訴  人
    即  被  告  甲○○
    選任辯護人  陳文雄
                鍾儀婷
右上訴人因過失致死案件，不服臺灣桃園地方法院八十七年度易字第二五三八號，中
華民國八十九年二月二日第一審判決（起訴案號：臺灣桃園地方法院檢察署八十七年
度偵字第三四一六號）提起上訴，本院判決如左：
    主  文
原判決關於甲○○部分撤銷。
甲○○無罪。
    理  由
一、公訴意旨略以：被告甲○○係桃園縣中壢市○○路○段一五三號五、六、七樓蓮
    園賓館負責人；許登宗（業經原審判決有期徒刑四月，緩刑三年確定）係同址緊
    臨蓮園賓館五、六樓歐香賓館之負責人，二人對於賓館防火避難設施，本應注意
    要符合規定，又無不能注意之情況，甲○○竟疏未注意，於其蓮園賓館內五至七
    樓安全門梯堆置柵門，七樓屋頂避難平台擅自搭違建、堆積雜物、又於賓館內部
    使用易燃木板材料裝修、地面使用地毯；許登宗亦疏未注意於歐香賓館內使用易
    燃木板材料裝修、地面使用地毯，致於民國（下同）八十六年九月二十七日十四
    時三十五分許，在上址五樓蓮園賓館與歐香賓館電梯旁要上六樓樓梯口中間以塑
    膠拉門間隔處，不明原因發生火災，而影響賓館內旅客逃生，致旅客張立安嗆死
    於蓮園賓館五０五室內、楊國楨被燒死於歐香賓館六五五室前。因認被告甲○○
    涉有刑法第二百七十六條第二項之業務過失致死罪嫌云云。
二、公訴人認被告甲○○涉有刑法第二百七十六條第二項之業務過失致死罪嫌，無非
    以前揭事實業據被害人家屬張振生、乙○○指述歷歷，而死者張立安係因本件火
    災事故死亡，亦經本檢察官督同檢驗員相驗屬實，並製有勘驗筆錄、驗斷書、相
    驗屍體證明書、相片五十一張在卷可憑。本件火災發生原因雖由警局認定為以人
    為因素引火造成之可能性較大，有桃園縣警察局火災原因調查報告書在卷可參，
    但被告上開賓館消防設施上確有前開違規事實，復經警局定期查報登記在案，又
    有警局協助查報通報單、本署八十六年十二月十七日履勘現場勘驗筆錄在卷可稽
    。被告自應依上開被查報缺失事項即加以改進，詎被告竟疏於注意，至案發前之
    八十六年七月份，被告仍未對消防設施改進，致發生火災肇事使旅客張立安死亡
    ，被告顯有過失。而被告之過失行為與二位死者之死亡間，既有相當因果關係，
    其犯嫌已臻明確，為其主要之論據。訊之被告被告甲○○則堅決否認有過失致死
    犯行，辯稱：本件被害人張立安因投宿蓮園賓館而死於火災，固係事實；然張立
    安係因呼吸衰竭而死亡，其死亡原因「生前吸入過量濃煙」，有相驗屍體證明書
    可稽；又被害人投宿之五０五室，有逃生示意圖及逃生袋，有五０五室現場照片
    可證，並經證人葉恆豐、王靜婷在現場勘驗時供證無訛；本件火災起火後，強烈
    濃煙迅速竄起、流竄，則有蓮園賓館櫃檯後方攝影機所拍攝之錄影帶為證；火災
    發生時五０五室本身並未起火燃燒，從而張立安之死於五０五室，且死於濃煙嗆
    死，顯然與室內裝修是否未使用不燃或耐燃材質，根本無因果關係；綜上所述，
    被告就被害人張立安之遭濃煙嗆死，並無任何缺失之處，縱然有七樓避難平台搭
    建違建，及安全梯堆置柵門等情事存在，亦與張立安之死亡毫無因果關係，被告
    自不應負過失致死罪責等語。
三、按犯罪事實，應依證據認定之，無證據不得推定其犯罪事實，刑事訴訟法第一百
    五十四條定有明文。又，刑法第二百七十六條第二項之業務過失致死罪，以被害
    人之死亡，與行為人之過失，有相當之因果關係，為其成立要件，此觀諸該法條
    之規定自明。經查：
  (一)被告甲○○係桃園縣中壢市○○路○段一五三號五、六、七樓蓮園賓館負責人，
    其在該賓館內五至七樓安全門梯堆置柵門，七樓屋頂避難平台擅自搭違建、堆積
    雜物，並在賓館內五至七樓使用木板材料裝修；嗣於八十六年九月二十七日十四
    時三十五分許，在上址五樓蓮園賓館與歐香賓館電梯旁要上六樓樓梯口中間以塑
    膠拉門間隔處，不明原因發生火災，致旅客張立安逃生不及嗆死於蓮園賓館五０
    五室內；又，被害人張立安係因呼吸衰竭，生前吸入過量濃煙死亡等情，固有桃
    園縣警察局協助查報通報表、檢察官勘驗筆錄、驗斷書、相驗屍體證明書，及現
    場相片計五十一幀在卷可稽。
  (二)又本件火災發生起火點，經內政部消防署、桃園縣警察局派員前往鑑定結果，認
    為「1.桃園縣中壢市○○路○段一五三號五、六、七樓（蓮園賓館、歐香賓館、
    麗芳賓館）電梯口、走道、內部物品、天花板、裝潢木板燒燬，牆壁受熱、變色
    、剝落及火流延燒路徑之情形，以五樓（蓮園賓館、歐香賓館）較六樓（蓮園賓
    館、歐香賓館）較七樓（蓮園賓館、麗芳賓館）為嚴重，顯示火在一五三號五樓
    （蓮園賓館、歐香賓館）燒的時間較久，燒的較劇烈。2.勘查一五三號五樓（蓮
    園賓館、歐香賓館）燒損情景：檢視位於一五三號五樓（蓮園賓館、歐香賓館）
    內部物品、天花板、裝潢木板燒燬，牆壁受熱、變色、剝落及火流延燒路徑之情
    形，發現位於一五三號五樓蓮園賓館與歐香賓館電梯旁要上六樓樓梯口中間以塑
    膠拉門隔間處為起火點。顯示火在一五三號五樓蓮園賓館、毆香賓館電梯旁要上
    六樓樓梯口中間以塑膠拉門間隔處燒的時間較久，燒的較劇烈。... 綜合以上所
    述研判起火處是在一五三號五樓蓮園賓館與歐香賓館電梯旁要上六樓樓梯口中間
    以塑膠拉門間隔處。... 綜合以上所述，研判起火原因以人為因素引火造成之可
    能性較大云云，有桃園縣警察局火災原因調查報告書附在八十六年相字第一二三
    八號卷第三五至七九頁可憑。另據證人即桃園縣警察局消防隊（現改制為桃園縣
    消防局）組長葉恆豐在原審到庭結證供稱：我們認為火災是人為因素，（問：起
    火點在何處？），是在二家賓館相鄰之塑膠拉門處（即偵查卷第二五頁編號第四
    九、五一、五二照片）；（問：可否判斷起火點是在歐香賓館或蓮園賓館內？）
    ，無法判斷；（問：為何你們認為是人為因素？），因該處只有地毯及拉門，沒
    有任何電線可造成火災；... （問：電源開關是否在電梯附近？），蓮園賓館電
    源開關是在電梯上去，非起火處，至於電線有無被剪與本案無關等語（見原審卷
    第五十九頁、第六十頁）。次查，證人即歐香賓館服務生姜美妹雖在警訊中證稱
    ：我是從我服務的六樓櫃檯對面蓮園賓館處，從那裡聞到濃煙味（沒有看到火舌
    ），我與蓮園賓館櫃檯處只有隔一個拉蓬；... 當時警報系統有在響云云（見第
    一二三八號相驗卷第四頁反面）。然證人即蓮園賓館服務生陳貴玉於警訊中則供
    證：今日（二十七日）十四時三十分許，在中壢市○○路○段一五三號六樓蓮園
    賓館擔任櫃檯時，聽到隔壁歐香賓館火警警鈴在響，打電話通知在辦公室的主任
    後，欲打電話通知在房內休息的客人時，因濃煙很迅速的從對面歐香賓館門簾竄
    出，我來不及通知房內客人，即立刻搭電梯下樓，下樓後我立刻打電話報請消防
    隊救火等語（見八十六年相字第一二三八號卷第六頁）。證人蓮園賓館服務生楊
    春玉亦於警訊中證稱：蓮園賓館有五、六、七樓，當時我正在五樓的五０九室房
    間內整理床鋪，我有聞到好像燒東西的味道，我就走出房間結果發現我們隔壁歐
    香賓館已經起火燃燒，所以我就邊跑安全門往樓下跑，一邊叫火警云云（見同上
    第一二三八號卷第七頁反面）；於檢察官偵查中仍供陳：我正在蓮園賓館五０九
    室，我在整理房間，也有聞到臭味，我跑至五樓櫃檯，發現與歐香賓館鄰界口那
    邊有煙火衝高，鄰界處有活動式手拉塑膠門，我即往六樓跑，我長髮即被燒到，
    我立即往五樓五一八房間方向逃逸，我未逃逸之前曾有叫五樓四間房客逃逸，包
    括五０五房死者張立安等語（見同上第一二三八號卷第一０三頁）。該等證人姜
    美妹、陳貴玉、楊春玉分別所供雖有差異；惟經本院勘驗火災發生時，蓮園賓館
    六樓櫃檯後方攝影機所拍攝之錄影帶，其中錄影帶標示之時間八十六年九月二十
    七日十四時三十七分四十六秒許，見對面遠方稍見有濃煙，隨即聽櫃檯人員慌張
    中打電話報告「主任，隔壁失火」，旋即有大量濃煙自蓮園賓館與歐香賓館間隔
    之拉門處竄出，前後約四十秒鐘，蓮園賓館之櫃檯即佈滿濃煙，無法看清任何影
    像，有八十九年七月七日勘驗筆錄，及被告提出翻攝自錄影帶之照片十五幀附在
    本院卷可證。從而前述證人中陳貴玉、楊春玉所供證：濃煙很迅速的從對面歐香
    賓館門簾竄出云云，較為可信。再查，依桃園縣警察局火災原因調查報告書所附
    現場照片顯示，被害人張立安所投宿之蓮園賓館五樓，僅有與歐香賓館相鄰之門
    廊天花板燒燬；至於通往被害人張立安投宿五０五室之進出通道，並未有嚴重燒
    灼痕跡，天花板亦未經延燒；另通往安全門之通道，非僅天花板未經延燒，甚且
    日光燈之塑膠外殼復仍完好無損；被告提出之火災後五０五室照片，亦顯示該房
    間僅有煙燻痕跡，逃生救命袋仍掛在牆上，未曾有遭延燒之情狀，有各該照片附
    在八十六年度相字第一二三八號卷第六十九頁背面、第七十頁，及本院卷可證。
    參諸前揭桃園縣警察局火災原因調查報告書研判起火原因以人為因素引火造成之
    可能性較大，證人中陳貴玉、楊春玉所供：濃煙很迅速的從對面歐香賓館門簾竄
    出等語，較為可信；及被害人張立安係因呼吸衰竭，生前吸入過量濃煙死亡各節
    ，應可得見被害人張立安並非因火勢漫延而致被燒死亡；而係因突發之人為縱火
    ，濃煙於四、五十秒鐘內即由隔鄰之歐香賓館迅速竄流至蓮園賓館（依卷附圖面
    ，五０五室本與歐香賓館相鄰，距歐香賓館最近），致被害人張立安慌亂中不及
    逃生，被濃煙嗆死。因之，被告甲○○經營之蓮園賓館五至七樓雖使用非防火之
    木板材料裝修，然仍與被害人遭隔鄰迅速竄流而來之濃煙嗆死，並無因果關係，
    尚難執此即課以過失致死罪責。
  (三)再查，桃園縣警察局於八十六年間多次前往蓮園賓館檢查，發現該賓館五至七樓
    安全門梯堆置柵門情事，固有桃園縣警察局協助查報通報表六紙在卷可參。惟同
    警察局於八十三至八十六年間至蓮園賓館所作之消防檢查中，則始終未曾指證蓮
    園賓館之安全門梯有如何之違規應改進事項，有桃園縣警察局八十三年至八十六
    年之消防安全檢查查記卡五紙附在原審卷第六十八至第七十二頁可考。復據證人
    蓮園賓館服務生楊春玉亦於警訊中證稱：蓮園賓館有五、六、七樓，當時我正在
    五樓的五０九室房間內整理床鋪，我有聞到好像燒東西的味道，我就走出房間結
    果發現我們隔壁歐香賓館已經起火燃燒，所以我就邊跑安全門往樓下跑，一邊叫
    火警云云（見八十六年相字第第一二三八號卷第七頁反面）。該證人於火災發生
    後未滿三小時即為警傳喚訊問，應未及與被告串供，所述自無偏頗之虞，而可採
    信。由此得見蓮園賓館五至七樓安全門梯縱有堆置柵門情事，亦尚未妨害他人通
    行逃生。況且，本案係因突發之人為縱火，濃煙於四、五十秒鐘內即由隔鄰之歐
    香賓館迅速竄流至蓮園賓館，致被害人張立安慌亂中不及逃生，被濃煙嗆死在五
    ０五室內，已如前述。從而，蓮園賓館五至七樓安全門梯縱有堆置柵門情事，亦
    與被害人遭隔鄰迅速竄流而來之濃煙嗆死在五０五室內，並無因果關係。
  (四)至於，桃園縣警察局於八十六年間多次前往蓮園賓館檢查，雖另查見該賓館七樓
    屋頂避難平台有擅自搭違建、堆積雜物情事。惟被害人張立安係投宿蓮園賓館五
    ０五室，而該賓館五樓有安全門可逃生乙節，復據蓮園賓館服務生楊春玉警訊中
    供證在卷。且本案係因突發之人為縱火，濃煙於四、五十秒鐘內即由隔鄰之歐香
    賓館迅速竄流至蓮園賓館，致被害人張立安慌亂中不及逃生，被濃煙嗆死在五０
    五室內，並非未能前往七樓避難平台而致死亡。因之，蓮園賓館七樓屋頂避難平
    台有擅自搭違建、堆積雜物情事，亦與被害人遭隔鄰迅速竄流而來之濃煙嗆死在
    五０五室內，並無因果關係，亦難執此遽令被告負擔過失致死罪責。
四、此外，又查無其他積極證據足認被告之過失行為與被害人之死亡有因果關係，被
    告之犯罪尚屬不能證明。原審未及詳查，遽予論罪科刑，尚有未洽。被告之上訴
    意旨執以指摘原判決不當，為有理由，應由本院將原判決撤銷，改被告無罪之諭
    知。
據上論斷，應依刑事訴訟法第三百六十九條第一項前段、第三百六十四條、第三百零
一條第一項，判決如主文。
本案經檢察官柯晴男到庭執行職務。
中      華      民      國    八十九    年      八      月      三      日
                              臺灣高等法院刑事第十二庭
                                  審判長法  官  劉  景  星
                                        法  官  何  菁  莪
                                        法  官  陳  博  志
右正本證明與原本無異。
如不服本判決應於收受送達後十日內向本院提出上訴書狀，其未敘述上訴之理由者並
得於提起上訴後十日內向本院補提理由書（均須按他造當事人之人數附繕本）。
                                        書記官  陳  嘉  文
中      華      民      國    八十九    年      八      月      五      日


司法院資訊處製作；財團法人民間司法改革基金會備份。
